# 同一控制下企业合并

提问人：保持学习 ing 时间：2023-06-05 22:02:01
陈老师，您好，同一控制下企业合并时需要调整比较报表，但“应当调整合并资产负债表的期初数，合并资产负债表的留存收益项目应当反映母子公司视同一直作为一个整体运行至合并日应实现的盈余公积和未分配利润的情况，同时应当对比较报表的相关项目进行调整”和“同一控制下的企业合并，对于被合并方在企业合并前实现的留存收益中归属于合并方的部分，需要自合并方的资本公积转入留存收益，而且每年合并都包含该笔分录”，这两个不重复么，比较报表都调整了，为什么还需要资本公积还原呢。原理是什么，希望陈老师帮忙解答下。谢谢。

回答人：chenyiwei
这两者实际上并不矛盾，都是为了保证追溯后的合并报表继续保持资产负债表和利润表之间的基本勾稽关系。
之所以这样表述，是与目前大多数人编制合并报表的习惯有关。目前大多数人习惯于先对母公司的长投模拟权益法调整，再将调整后的长投与子公司的净资产全部对抵，这样就把子公司的留存收益也抵销了。如果是常规情况下的合并，这样做并不会导致重大问题，因为母公司在模拟权益法时也会调整留存收益，这部分对留存收益的调整会在合并报表中延续。但在同一控制下合并的情形下则有所不同。因为同一控制下合并中，母公司个别报表中的投资成本就等于合并日在子公司中的净资产份额（合并成本与子公司净资产份额之间的差额调整资本公积），不需要再用模拟权益法的方式使得长投账面价值与子公司的归母净资产一致，这样母公司个别报表层面就不能通过常规的模拟权益法调整的方式体现出这笔合并日之前的留存收益，所以要额外做一笔恢复分录。当然，如果采用直接在成本法下编制合并抵销分录的方式（我之前发过相关做法），就可以免掉这一步了。

提问人：保持学习 ing 时间：2023-06-09 13:37:04
那如果股东A公司和B公司于 2020 年 1 月 1 日达到同属于同一最终控制方控制， 2022 年 1 月 1 日实现同一控制下企业合并，编制 2022 年合并报表时，调整比较报表 2021 年的数据， 2020 年 1 月 1 日-2020年 12 月 31 日的部分才是通过资本公积去还原的部分，是这样理解么

回答人：chenyiwei
是。仅需还原参与各方均处于同一最终控制方控制下的最晚日期往后的被合并方留存收益。与将被合并方报表纳入合并范围的期间一致。